臺灣士林地方法院民事簡易判決
                                   109年度湖簡字第1569號
原      告  李旻璉（原名李昭慧）    

訴訟代理人  鄭洋一律師
複代理人    黃詩琳律師
被      告  福田佳洋



上列當事人間確認本票債權不存在事件，經本院於民國110 年9
月14日言詞辯論終結，判決如下：
    主      文
確認被告持有原告所簽發如附表一編號1 所示本票之票據債權，
於超過新臺幣3,920,304元部分對原告不存在。
確認被告持有原告簽發如附表一編號2 所示本票之票據債權，對
原告不存在。
原告其餘之訴駁回。
訴訟費用由被告負擔四分之三，餘由原告負擔。
    事實及理由
一、按確認法律關係之訴，非原告有即受確認判決之法律上利益
    者，不得提起之，民事訴訟法第247 條第1 項前段定有明文
　　。而所謂即受確認判決之法律上利益，係指因法律關係之存
    否不明確，致原告在私法上之地位有受侵害之危險，而此項
    危險得以對於被告之確認判決除去之者而言。查，原告主張
    被告持原告所簽發如附表一所示之本票2 紙（下合稱系爭本
    票，分稱系爭本票A 、B ，詳如附表編號1 、2 所示），聲
    請本院以105 年度司票字第260 號裁定准予強制執行（下稱
    系爭本票裁定）在案，有卷附系爭本票裁定影本可稽，且為
    被告所不爭執。系爭本票既由被告持有且已主張權利，而原
    告否認被告之部分系爭本票債權，顯然兩造就系爭本票債權
    存在與否已發生爭執，如不訴請確認，原告在私法上之地位
    將有受侵害之危險，則原告提起本件訴訟，即有應受確認判
    決之法律上利益，先予敘明。
二、原告主張：
  ㈠兩造原為夫妻，育有一女（民國87年出生，現已成年），嗣
    於民國101 年3 月19日簽訂離婚協議書（下稱系爭離婚協議
    書，見本院卷第17頁），雙方約定被告應將門牌臺北市○○區
    ○○街000 號4 樓之1 房屋（下稱香朵房屋）移轉登記予原告
    ，但購置該屋之貸款餘額由原告自行負擔，先前以原告名義
    購買之門牌新北市○○區○○路000 號房屋（下稱美河市房屋，
    與香朵房屋合稱系爭二屋）維持原告名下（按：即該屋所有
    權亦歸原告所有，但購屋貸款餘額原告自行繳納，
　　），女兒則由被告負責扶養。其後，102 年間被告央求復合
　　，適逢原告財務發生問題，被告自願幫忙墊付貨款、購車貸
    款、繳交二屋之房貸（各款項名目詳附表二，下合稱系爭借
    款），金額共計新臺幣（下同）5,044,230 元，並約定系爭
    借款待系爭二屋出售後再行返還，另以售屋利潤之半數充當
    借款利息，此有兩造於102 年10月間共同製作之清單（下稱
    系爭清單，見本院卷第19頁）可參，原告並應被告要求簽發
    一紙面額為6,000,000 元之本票（見本院卷第21頁）作為系
    爭借款之擔保。豈料，被告嗣後逕自增補系爭清單上之借貸
    內容，該增補之借貸款項，並非事實。
  ㈡103 年9 月間，訴外人海寶股份有限公司（下稱海寶公司)聲
    請假扣押原告名下系爭二屋，被告恐系爭二屋遭拍賣，其無
    法收回貸予原告之款項，遂對原告誆稱先前簽發之600 萬元
    本票有格式不符應為無效情形，以及兩造復合一事已遭被告
    母親發覺，希望原告能另行簽發本票，以利被告向其母親解
    釋兩造間之金錢往來，原告不疑有他，遂簽發如附表所示2 
    張本票（下合稱系爭本票，分稱系爭本票A 與B ，詳如附表
    編號1 、2 所示），票面金額共計6,468,933 元。嗣被告即
    執包含系爭本票在內之3 張本票聲請系爭本票裁定，又於系
    爭二屋之執行程序中獲分配3,057,943 元。
  ㈢經原告結算兩造間之債權債務後，發現被告所稱曾代為墊付
    之款項有多筆重複計算情形，被告實際上代原告償付貸款之
    金額僅3,439,539 元。又，原告於105 年10月至106 年7 月
    間已陸續償還被告320,000 元（明細詳如原證5 ，見本院卷
    第119 頁），尚欠被告之系爭借款金額僅餘3,119,539 元（
　　計算式：3,439,539 －320,000 ＝3,119,539 ），故原告就系
    爭本票A ，僅於3,119,539 元之範圍內，得對原告主張票據
    權利，就系爭本票B 則不得對原告主張票據權利。
  ㈣聲明為：
  ⒈確認被告持有原告所簽發系爭本票A 之票據債權，於超過3,
　　119,539 元部分對原告不存在。
　⒉確認被告持有原告所簽發系爭本票B 之票據債權對原告不存
    在。
三、被告抗辯：
  ㈠兩造離婚後，伊將系爭二屋所有權給予原告，嗣因原告與他
    人合開公司發生糾紛，向伊哭訴欠款、資金困窘，伊本於情
    誼乃多次匯付款項借予原告（明細詳如附件4 ），嗣經兩造
    於102 年11月間概算相關借款與利息後，才要求原告簽發系
    爭本票A、B，分別作為應返還借款本金與利息之擔保，以取
    代先前簽發之6,000,000元本票（即被告所提附件3）。
  ㈡關於原告主張被告僅貸予原告3,439,539 元部分，與事實不
    符，伊共計貸予原告約600 多萬元。原告主張前已返還伊32
　　0,000元部分（即原證5 ），係償還借款利息（即兩造先前
    約定上述借款，每月應給付30,000 元利息 ），並非償還借
    款本金。何況，本於票據之無因性，原告就其所提之原因關
    係抗辯，應先行負舉證責任等語。
  ㈢聲明為：原告之訴駁回。
四、法院之判斷：
    原告主張系爭本票均為其所簽發交予被告，及其中系爭本票
    A 係作為借款之擔保（即由被告代原告償付如附表二所示款
    項名目）乙情，為被告所不爭執，堪信屬實。然而，原告主
    張其實際上向被告借貸、即由被告代為償付之金額僅3,439,
　　539元，並無利息約定，且已還款320,000元等節，則為被告
    否認，並以前詞置辯。是本件應審酌之爭點為：⒈被告實際
    貸予原告、即代原告償付之款項若干？⒉系爭清單所記載之
    給付利息條件是否成就？或兩造就系爭借款有無其他利息約
    定，且屬系爭本票B 擔保範圍？⒊原告於105 年10月至106 
    年7 月間陸續給付被告共320,000 元是否用以清償系爭借款
    或利息？原告尚欠被告系爭借款之本金若干？⒋原告就系爭
    本票得否對被告主張票據原因抗辯？原告提起本件確認訴訟
    是否有據？茲分別論述如下：
　㈠被告代原告償付之金額應為3,920,304元：
　⒈關於舉證責任之說明：
    按，票據乃文義證券及無因證券，票據上之權利義務，悉依
    票上所載文義定之，與其基礎之原因關係各自獨立，票據上
    權利之行使，不以其原因關係存在為前提，是執票人行使票
    據上權利時，就其原因關係存在與否，本不負舉證責任。雖
    於直接前後手之際，票據債務人以自己與執票人間所存抗辯
    之事由對抗執票人，依票據法第13條規定觀之，尚非法所不
    許，惟仍應先由票據債務人就該抗辯事由負舉證之責任。必
    待為票據基礎之原因關係確立後，法院就此項原因關係進行
    實體審理時，當事人於該原因關係是否有效成立或已否消滅
    等事項有所爭執，始適用各該法律關係之舉證責任分配原則
    （最高法院102 年度台簡上字第6 號、97年度台簡上字第17
    號判決意旨參照）。是就確認本票債權不存在事件，就票據
    原因關係抗辯之舉證責任，應分為「原因關係確定」與「原
    因關係存否」之舉證責任。就前者而言，本於票據文義性、
    票據債權無因性，持票人得僅依票據上文義，行使票據權利
　　，無須主張原因關係，故票據債務人欲以具體特定原因關係
    無效、消滅為由對抗持票人，必應先就票據擔保者為該特定
    原因關係一事負舉證責任，執票人僅須依民事訴訟法第195 
    條及第266 條第3 項規定，就票據債權原因關係負真實完全
    及具體化之陳述義務，如票據債務人不能舉證該特定原因關
    係為該票據之原因關係，即應認被告抗辯並無理由。惟若票
    據債務人已證明票據所擔保者確為該特定原因關係，則應回
    歸該特定原因關係一般舉證責任分配，由主張該特定法律關
    係存在者，就權利發生要件事實負舉證責任，主張該特定法
    律關係不存在或消滅者，則應就權利障礙、消滅、排除等要
    件事實負舉證責任，避免因當事人以抗辯或訴訟方式主張同
    一特定原因關係時，就該原因關係本身之舉證責任產生不同
    分配之結果。惟當事人主張有利於己之事實者，就其事實有
    舉證之責任。但法律別有規定，或依其情形顯失公平者，不
    在此限。民事訴訟法第277 條亦有明定。本件原告簽發系爭
    本票之原因關係，乃作兩造間消費借貸契約，原告應返還本
    金或利息之擔保。參酌開說明，原則上即應由被告就是否貸
    予原告如附表二所示款項負舉證責任，然而，兩造間之法律
    關係並非單純交付款項之借貸關係，係由被告代原告償付如
    附表二所示、應由原告或其母親給付之各式貸款分期款，而
    對於各該貸款之債權人而言，繳款義務人係原告或其母親，
    並非被告，另參照個人資料保護法等相關法律關定，該等貸
    款之分期款有無遵期繳納、繳款資料之取得等等，係原告或
    其母親持有或得向債權人申請調取。是依上述說明，本件紛
    爭之舉證責任，不應全部歸由被告負擔，否則即顯失公平，
    先予敘明。
　⒉查，原告主張系爭借款金額、即被告代其償付之款項實際上
    僅有3,439,539 元，被告則稱爭清單上所載之借款總額5,36
　　8,774 元，係經兩造仔細核算，嗣原告才會簽發系爭本票取
    代先前開立之6,000,000 元本票（即被告所提附件3 ，見本
    院卷第69頁；亦即原告所提原證3 ，見本院卷第21頁）等語
 　 。經核，檢視系爭清單（見本院卷第19、67頁），由其上之
    製作日期、款項名目、代償日期、代償金額等，均有詳細記
    載，並經原告簽名簽名於上，可知系爭清單係原告簽發系爭
    之前，在102 年10月間，經兩造核算後所製作無訛。再綜酌
    被告所提出其個人之銀行帳戶明細資料（即附件4 ，見本院
    卷第71至84頁）、代墊款項計算書（下稱被告之計算書，見
    本院卷第139至140頁），以及原告於起訴狀自陳其當時財務
    發生問題，無力償付貸款（對照本院卷第11、19頁），嗣原
    告係於104 年7 月13日還簽發系爭本票交付被告等情，按諸
　　經驗法則，堪認系爭清單上所列款項中，在104 年7 月13日
    系爭本票簽發前、分期款業已屆期部分，均已由被告代為償
    付完畢為是。否則，原告豈會同意依照系爭計算書上原先所
    載之金額，另行簽發系爭本票交付被告。至於原告簽發系爭
    本票之後，始陸續屆期之應付貸款分期款，則屬有爭議部分
　　，另於以下詳述之。
　⒊原告雖以被告所提附件4 為基礎，以橘色螢光筆畫線（見本
　　院卷第199至212頁）、自行製作計算書（下稱原告之計算書
　　，見本院卷第213至214頁），主張被告代其償付款項之金額
    僅3,439,539 元云云。然而，被告所提附件4 中，註記存取
    款人為李昭慧（即原告之原名）之款項，筆數甚多，並不限
    於經原告以橘色螢光筆畫線指出之特定款項（即給付金額與
    原告所指稱款項完全一致部分），互核被告之計算書內容（
　　見本院卷第140 頁），其中被告陳稱於104 年4 月7 日、同
    年7 月6 日另有匯款88,512元予原告，以利原告分別給付10
　　4 年2 至4 月、同年5 至7 月各3 個月份之汽車貸款（即29
　　,504×3＝88,512），檢視被告所提附件4 確有此一交易紀錄
    （參照本院卷第209、211頁），亦徵原告之計算書並非完整
　　，自難全盤採信。兼以，被告代原告償付款項之方式有多種
    可能，原告當時經濟上既已陷入困境，復未能提出系爭清單
    上各該代償款項之債權人有另向原告（或原告母親）追償之
    證據資料，自不能逕以原告之計算書推認被告代為償付之款
    項金額。
　⒋確有爭議之款項：　
　⑴關於104 年7 月13日之後始屆期之香朵房屋貸款分期款部分
　　：
　　查，依系爭計算書所載，此部分之金額計有同年7 月15日、
    同年8 月15日、同年9 月15日、同年10月15日共4 筆，金額
    合計248,564元（計算式：62,141×4＝248,564），而對照原
    告之計算書、被告之計算書（參照本院卷第214、140頁）、
    被告所提附件4 等，均無列載此4 筆款項之墊付資料，且被
    告於110 年9 月14日之言詞辯論期日自承其後來覺得原告沒
    有要還錢的意思，就沒有繼續付貸款（見本院卷第230 頁）
　　）。準此，難認被告於系爭本票簽發後，確有繼續代原告償
    付上開4 筆嗣後屆期之分期款，被告既未代償此4 筆合計24
　　8,564 元之款項，即不應計入系爭借款金額。
　⑵關於104 年7 月13日之後始屆期之汽車貸款分期款部分：
　　查，針對汽車貸款部分，被告每月應代原告償付之金額為29
　　,504元。而原告最初主張被告逕自增加324,544 元（即由原
    先代墊15期款、442,560 元，變更為代墊26期款、767,104
    元），嗣則改稱104 年1 月起被告即未再為其墊付（參照本
    院卷214 頁）。然而，如前所述，被告104 年4 月7 日、同
    年7 月6 日，另有匯款88,512元予原告，以利原告給付104
    年2 至4 月、同年5 至7 月各3 個月份之汽車貸款，且按諸
    經驗法則，可認系爭本票發票日（104 年7 月13日）前業已
    屆期之分期款項，被告均已代原告償付完畢，是原告就系爭
    本票簽發前代償分期款部分再為爭執，即無可採。至於系爭
    本票發票日（104 年7 月13日）後始屆期之汽車貸款分期款
    部分（即104 年8 月3 日至108 年1 月3 日，計6 期，金額
    共177,024元。計算式：29,504×6＝177,024），依被告提出
    之附件4 、被告之書算書，均未記載被告有繼續代原告償付
    之內容，及上述被告自承其後沒有繼續付貸款之情（見本院
    卷第19、67頁），同上所述，此6 期合計177,024元部分，
    亦不應計入系爭借款金額。
　⑶關於104 年7 月13日之後始屆清償期之原告母親房屋貸款分
　　期款部分：
　　查，依系爭計算書所載，此部分之金額計有同年7 月24日、
    同年8 月24日、同年9 月24日、同年10月24日計4 筆，金額
    合計248,000元（計算式：62,000×4＝248,000），對照原告
    之計算書、被告之計算書（參照本院卷第214、140頁）、被
    告所提附件4 ，均無列載此4 筆款項之償付資料，同上所述
　　，此4 筆合計248,000元，亦不應計入系爭借款金額。
　⑷關於原告之信用貸款部分：
　　查，依照爭清單上之記載，被告係代原告償付自102 年12月
    14日起至103 年12月14日止，計13期、每期59,604元之信用
    貸款，總額合計應為774,852元（計算式：59,604×13＝774,
　　852 ）。然而，系爭清單上係誤載為15期，總額亦誤載為1,
　　490,100元，是就超過被告實際代為償付之715,248元（計算
    式：1,490,100－774,852＝715,248）部分，可認被告確有誤
    算情形。準此，前述誤載溢算之715,248元，不應計入爭爭
    借款金額。
　⒌綜上，被告實際上代原告償付之款項、即借予原告之金額，
    應為3,920,304元（計算式：5,368,774－248,564－177,024－2
    48,000－774,852＝3,920,304）。　　
  ㈡系爭清單上記載原告給付利息之條件並未成就，兩造就系爭
    借款亦無其他給付利息之約定，原告並無給付被告利息之債
    務：
  ⒈按，附停止條件之法律行為，於條件成就時，發生效力。民
    法第99條第1 項定有明文。又按，解釋意思表示，應探求當
    事人之真意，不得拘泥於所用之辭句，同法第98條亦有明文
    規定。而解釋當事人之契約，應以當事人立約當時之真意為
    準，而真意何在，又應以過去事實及其他一切證據資料為斷
    定之標準，不能拘泥文字致失真意（最高法院39年台上字第
    1053號判例意旨參照）。
　⒉查，原告主張就系爭借款並無另與被告約定利息，被告則抗
　　辯有約定借款利息云云。經核，系爭計算書上雖有記載：「
　　以上設定兩年內會將香朵房屋出售，因此出售金額除了償還
    福田佳洋借款金額外，出售利潤之一半將給福田佳洋作為借
    款利息。…」之內容（下稱系爭約款），但並未明確記載系
    爭借款之計息利率或具體之利息金額。而香朵房屋未來之銷
    售價格若干？與經濟環境、房屋銷售市場狀況等各式因素息
    息相關，是以出售香朵房屋並非必然獲有出售利潤。顯然系
    爭約款之性質，並非一般按特定利率計息或有具體金額之利
    息約定。解釋上，系爭約款係以香朵房屋出售獲有利潤為條
    件，於條件成就時，原告同意給付出售房屋利潤之半數予被
    告，作為代償原告貸款債務之回饋。而香朵房屋嗣經強制執
    行，被告並未舉證上述條件業已成就及所謂銷售利潤半數之
    具體金額，自難認原告有何給付義務。除此之外，被告亦未
    能舉證證明兩造間就系爭借款另有其他給付利息之約定，自
    不足認定原告確有給付被告利息之債務存在。
  ㈢原告主張於105 年10月至106 年7 月間陸續給付被告共320,
　　000元，並非清償系爭借款：
　　查，原告主張105 年10月至106 年7 月間陸續給付被告320,
　　000 元（參照本院卷第117、119頁）係用以償還系爭借款云
    云，被告則抗辯該等款項係清償系爭借款之利息云云，兩造
    互為否認。經核，本院107 年度湖簡字第525 號兩造間另件
    確認本票債權不存在事件（下稱前案），被告係陳稱：原告
    就購買福悅彫金教室經營權所應支付之1,000,000 元買賣價
    金，僅支付320,000 元（參照前案一審卷宗第52 、73、123
    頁），於本件中始改稱係清償系爭借款之利息云云，實有違
    反「禁反言原則」之情形，不符訴訟法上之誠信原則。又，
　　前案二審、即本院本院民事庭108 年度簡上字第162 號判決
    已駁回本件原告之前案請求確定，其主要理由係認：依本件
    被告於二審提出之其他證據，可推認本件原告有向訴外人亞
    藝股份有限公司（下稱亞藝公司）購買福悅彫金教室之真意
    （參照前案二審卷宗第251 頁），且本件被告為訴外人亞藝
    公司之負責人兼唯一股東，自有權代表亞藝公司指示本件原
    告以本件被告為受款人簽發4 張各250,000 元之本票作為給
    付價金之對象。而同一款項無從就二筆債權均發生清償效力
　　，本件原告給付被告上開合計320,000 元之款項，與前案之
    匯款資料相同，應認係用以清償價購福悅彫金教室經營權應
    行支付買賣價金之一部，自不能再用以清償系爭借款之本金
　　，故原告此部分清償之主張，並非可採。準此，原告尚欠之
    系爭借款總額仍為3,920,304元。
　㈣原告就系爭本票得對被告主張票據原因關係之抗辯，並得據
    以提起本件確認訴訟：
    原告就系爭本票得對被告主張原因關係之抗辯，前已敘明。
    而系爭本票A 係擔保系爭借款之本金，然系爭借款之實際金
    額、即被告代原告償付之貸款總額，與系爭計算書記載之金
    額確有出入，尚欠之借款本金數額亦有爭執，應為3,920,30
　　4 元，以及原告並無給付系爭借款利息之債務等情，已如前
    述。準此，原告提起本件確認訴訟，自非無據。
  ㈤至於被告抗辯原告向亞藝公司購買福悅彫金教室經營權所應
　  支付之價金100 萬元（亦即共開立4 張面額各25萬元之本票
　  ）並未兌現，被告就訴外人王芊予、沈佑儒在他案執行程序
　  中申報債權存有爭議，而提起分配表異議之訴與確認債權不
　  存在之訴等事，以及原告先前向美國運通銀行申請信用卡正
　  卡，被告有無持副卡消費之相關紀錄，兩造間關於向保德信
　  保險公司投保之受益糾紛，被告是否另行墊付原告於他案件
　  中之律師費用等糾紛，則屬其他事件，均與本案之判斷無關
    ，附此敘明。
四、從而，原告請求確認被告持有原告所簽發系爭本票之票據債
    權，於主文第一、二項所示範圍內不存在，為有理由，應予
    准許。逾此範圍之請求，則無理由，應予駁回。
五、本件事證已明，兩造其餘攻擊防禦方法及所提證據，經審酌
    後認與本件判決結果不生影響，爰不再逐一論述，併此敘明
     。
六、訴訟費用負擔之依據︰民事訴訟法第79條。
中　　華　　民　　國　　110 　年　　10　　月　　14　　日
                  內湖簡易庭法　官　施月燿
如不服本判決，應於判決送達後20日內，向本院提出上訴狀並應
記載上訴理由，如於本判決宣示後送達前提起上訴者，應於判決
送達後20日內補提上訴理由書（須附繕本）。
中　　華　　民　　國　　110 　年　　10　　月　　14　　日
                            書記官  朱鈴玉
附表一：

編號   發  票  日（民  國） 票 面 金 額（新臺幣）   到  期  日（民  國） 票據號碼 簡  稱 1 104 年7 月13日 5,368,774 元 104 年12月31日 CH0000000 系爭本票A 2 104 年7 月13日 1,100,159 元 104 年12月31日 CH0000000 系爭本票B 本票裁定之案號：本院105 年度司票字第260號      

附表二： 系爭借款之內容（即原告向被告借貸而由被告墊付之
款項）（時間：民國。金額：新臺幣/元），
整理來源：系爭借款清單及原告之計算書
編號 借款項目 月金額 每月付款日    給付期間    給付總額    備  註  1 香朵房屋房貸 62,141 15日 原告主張： 自102年11月15日起至104年6月16日止20個月中之19個月份。   被告抗辯： 自103年11月15日起至104年10月15日止，計24個月 。 原告主張： 1,180,679      被告抗辯： 1,491,384 原告主張被告並未代墊102年12月15日應繳之分期款。  2 美河市房屋房貸 44,062 15日 原告主張： 只代有繳103年11月15日1期。  被告抗辯： 自103年10月15日起至103年12月15日止，計3個月。 原告主張： 44,062   被告抗辯： 132,186   3 汽車貸款 29,504 3日 原告主張： 自102年12月3日起至104年12月3日止，計13個月 。  被告抗辯： 自102年12月3日起至105年1月3日止，計26個月。 原告主張： 383,552     被告抗辯： 767,104   4 原告母親之房貸 62,000 24日 原告主張： 自102年11月24日起至104年6月24日止，計18個月 。  被告抗辯： 自102年11月24日起至104年10月24日止，計24個月 。 原告主張： 1,116,000     被告抗辯： 1,488,000   5 原告之信用貸款 59,604 14日 原告主張： 自103年1月14日起至103年12月14日止，其中之12個月。   被告抗辯： 自102年12月14日起至103年12月14日止，計13個月 。 原告主張： 715,248 (倘依13個月計算，實際金額為774,852)   被告抗辯： 1,490,100 ①原告主張被告並未代墊102年12月14日應繳之分期款。 ②系爭清單上 　，被告誤載為15個月，總金額誤算為1,490,100元（即依25個月計算）  加總合計  257,311   原告主張： 3,439,539 (依原告主張核算為3,439,541)  被告抗辯： 5,368,774